【裁判字號】    89,小上,3
【裁判日期】    900629
【裁判案由】    拆屋還地
【裁判全文】
臺灣屏東地方法院民事判決  八十九年度小上字第三號
    上  訴  人  己○○
    被  上訴人  乙○○○
                庚○○
                丁○○
                丙○○
                戊○○
                甲○○
    訴訟代理人  沈慶德
右當事人間請求拆屋還地事件，上訴人對於中華民國八十八年十二月十五日本院八十
八年度小字第一號第一審判決提起上訴，本院判決如左：
    主  文
上訴駁回。
第二審訴訟費用新台幣元壹仟壹佰柒拾陸元由上訴人負擔。
    事  實
甲、上訴人方面：
一、聲明：
 （一）原判決廢棄。
 （二）被上訴人之訴及假執行之聲請均駁回。
二、陳述：除與原審判決書所載者相同茲予引用外，補稱：
（一）被上訴人於原審提出之田賦收據僅能證明被開徵田賦之事實，非確切佔有系爭
      土地權利之證明，且系爭土地原為訴外人劉萬遠、劉萬春及劉阿金所有，劉萬
      遠、劉萬春相繼死亡而無後嗣繼承土地，是系爭土地所有權或占有權均非屬被
      上訴人，而被上訴人未能提出占有之正當權源之證明，其占有亦屬無權占有，
      無受占有或所有權保護之權利。
（二）坐落屏東縣車城鄉○○段保力小段一六二地號土地上如原判決附圖所示之位置
      ，當初原為劉氏公祠於清朝初年建造，民國八十七年六月間因原舊公祠破舊不
      堪使用，乃經全體在世族人共同集資在原址改以加強磚造平房三間計有擺設先
      祖靈位供後世供養膜拜之公廳一間位於中間位置、右邊一間依俗贈與大房使用
      、左邊一間贈與二房使用中，系爭原審判決附圖所示占用應拆除部分系左邊一
      間左後柱及廁所部分占用，該部分已贈與為二房即被上訴人前手劉萬遠所有並
      使用中，上訴人非系爭公廳之所有權亦非管理人，對系爭土地無權利能力或管
      理人資格，自無當事人能力。
三、證據：除援用原審之立證方法，補提出保力劉姓彭城堂宗祠重建捐獻名表一件為
    證並聲請訊問證人劉昆山、劉順明。
乙、被上訴人方面：
一、聲明：如主文所示。
二、陳述：除與原審判決書記載相同者予以引用外，補稱：
（一）系爭建物乃上訴人憑空新建，並非原址翻修，是上訴人於八十七年五月間所原
      始新建，系爭建物未辦理保存登記，被上訴人以起造人即上訴人為被告請求拆
      除越界部分，自屬當事人適格。
（二）系爭土地係訴外人劉阿茂即被上訴人之配偶劉庚和之父於日據時期向訴外人劉
      萬遠等價購而得，並自四十年間即取得系爭土地之占有而施作管領迄今，因日
      據時期物權變動採意思主義，加以系爭土地原所有權人即出賣人劉萬遠、劉萬
      春與劉阿全陸續死亡而無子嗣迄今無法辦理所有權移轉登記。此由提出於原審
      之日據時期原所有權人之『印鑑證明願』，另劉庚和自四十一年起即依法繳納
      田賦，提出之田賦折徵代金繳納收據均可證明系爭土地確由劉庚和實際佔領管
      用之事實。
（三）被上訴人於原審依據民法第九百六十二條占有人之物上請求權起訴，而占有係
      指對對物具事實上之管領力者謂之。系爭土地長久以來均由劉庚和（業已於八
      十八年八月二十五日死亡）占有使用除原審提出證明外，上訴人己○○所涉竊
      佔案件更經鈞院以八十八年度易字第四八九號刑事判決判處有期徒刑四月，緩
      刑三年確定，當時並經臺灣屏東地方法院檢察署檢察官偵查中傳訊證人劉二妹
      證述系爭土地確為劉庚和所管領耕作，可證劉庚和非如上訴人所稱係無權占有
      系爭土地。而被上訴人對於有權占有之事實已舉證證明之，上訴人主張被上訴
      人之配偶無權占有，自應就該有利於上訴人之事實負舉證責任。
（四）又上訴人於上訴理由狀所主張『系爭原審判決附圖所示占用應拆除部分系左邊
      一間左後柱及廁所部分占用，該部分已贈與為二房即被上訴人前手劉萬遠所有
      並使用中，上訴人非系爭公廳之所有權亦非管理人，對系爭土地無權利能力或
      管理人資格，自無當事人能力』。及『八十七年六月間因原舊公祠破舊不堪使
      用，乃經全體在世族人共同集資在原址改以加強磚造平房三間計有擺設先祖靈
      位供後世供養膜拜之公廳一間』等詞，惟上訴人於前開地檢署八十八年偵字第
      一五一號偵查中，即知侵占系爭土地二尺之事實，且上訴人於系爭土地八十七
      年七月二十四日興建之初，曾請屏東縣恆春地政事務所對該同段第一六一號土
      地測量，有當時會同測量之村長古阿水結證屬實，並有該地政事務所於八十八
      年五月十一日八八屏恆地二字第二二四九號函可證，上訴人豈無當事人地位。
      又如上訴人所主張系爭土地上之增建物係於八十七年六月間破舊改建，並將竊
      佔部份左邊一間左後柱及廁所部份贈與被上訴人，據此以論，倘被上訴人確係
      受贈人，何以仍對上訴人提起刑事告訴及本件民事訴訟？況被上訴人確已取得
      系爭土地之所有權，何需受贈於他人？上訴人所述顯悖於理。
（五）退萬步言，縱認被上訴人因無辦理所有權移轉登記尚無取得系爭土地所有權，
      惟依據最高法院七十四年台上字第七五二號判例意旨，民法有關占有規定之保
      護，於無權源之占有，亦有其適用，民法第九百六十二條規定之占有保護請求
      權，於無權源之占有人亦得主張之，如果占有被不法侵害，占有人即非不得依
      侵權行為之法則，請求賠償所受之損害。因之縱認被上訴人尚未取得系爭土地
      所有權，其占有使用之事實，既經證人證述現為被上訴人管領使用中，自有受
      占有保護之必要，而得主張請求返還占有物。是上訴人所述無據，上訴應予駁
      回。
    理      由
一、按小額程序之第二審判決，有下列情形之一者，得不經言詞辯論為之︰一經兩造
    同意者。二依上訴意旨足認上訴為無理由者。民事訴訟法第四百三十六條之二十
    九定有明文。
二、次按對於小額程序之第一審裁判之上訴，非以其違背法令為理由，不得為之，民
    事訴訟法第四百三十六條之二十四第二項定有明文。而所謂判決違背法令係指判
    決不適用法規或適用不當者而言。至證據取捨及事實認定，屬於事實審法院之職
    權，應由事實審法院斟酌辯論意旨及調查證據之結果，依自由心證判斷之，若其
    取捨及判斷並不違背法令，即不容當事人任意指摘其認定不當，以為上訴理由（
    最高法院二十一年度上字第一四○六號、二十八年度上字第二八號及第一五一五
    號判例意旨可稽）。
三、上訴意旨略以：被上訴人於原審提出之田賦收據僅能證明被開徵田賦之事實，非
    確切佔有系爭土地權利之證明，且系爭土地原為訴外人劉萬遠、劉萬春及劉阿金
    所有，劉萬遠、劉萬春相繼死亡而無後嗣繼承土地，是系爭土地所有權或占有權
    均非屬被上訴人，而被上訴人未能提出占有之正當權源之證明，其占有亦屬無權
    占有，無受占有或所有權保護之權利。且系爭土地上如原判決附圖所示之位置，
    當初原為劉氏公祠於清朝初年建造，八十七年六月間因原舊公祠破舊不堪使用，
    乃經全體在世族人共同集資在原址改以加強磚造平房三間計有擺設先祖靈位供後
    世供養膜拜之公廳一間位於中間位置、右邊一間依俗贈與大房使用、左邊一間贈
    與二房使用中，系爭原審判決附圖所示占用應拆除部分系左邊一間左後柱及廁所
    部分占用，該部分已贈與為二房即被上訴人前手劉萬遠所有並使用中，上訴人非
    系爭公廳之所有權亦非管理人，對系爭土地無權利能力或管理人資格，自無當事
    人能力等語，是原審判決於法顯有違誤。
四、經查，系爭土地為訴外人劉萬遠、劉阿全、劉萬春所共有，之後於日據時期出售
    劉庚和，而由劉庚和自四十一年間起即代繳納田賦等情，有被上訴人提出之土地
    登記謄本、繳納田賦之收據三十五紙、印鑑證明願二紙為證（見原審卷第九頁、
    第十四頁至第五十頁），是系爭土地為劉庚和買受取得一節堪信屬實，其次系爭
    土地自劉庚和買受取得後即占有管領使用迄今，而上訴人無合法正當權源，於興
    建建物時占用系爭土地如原審判決附圖所示位置面積共三十四平方公尺等情，亦
    有本院八十八年度易字第四八九號刑事判決一份在卷可稽，是以劉庚和為系爭土
    地合法占有人，對於其所占有土地遭上訴人無權占有，從而依據民法第九百六十
    二條請求其拆除占用部分之建物返還占有物於劉庚和，自屬有據，劉庚和於八十
    八年八月二十五日死亡，被上訴人乙○○○、丁○○、丙○○、戊○○、甲○○
    等人分別為其配偶及子女，系爭土地占有權限依法由被上訴人等人繼承取得，因
    之原審判決據此認定上訴人應將原審判決附圖所示位置，面積三十四平方公尺之
    地上物拆除返還該部分土地於予被上訴人，核屬無誤。再者，證據取捨及事實認
    定既屬事實審法院之職權，則原審斟酌調查證據結果及辯論意旨審認如原審判決
    附圖所示之建物所佔用土地係被上訴人合法占有使用之土地，而對建造附圖所示
    之建物之原始起造人即上訴人本於占有人物上請求權起訴請求上訴人拆除建物返
    還所占用之土地，上訴人既為自然人自有權力能力而有訴訟上當事人之能力，至
    於對系爭建物有無所有權或管理使用權，於訴訟程序係上屬當事人適格之問題，
    而管理權或所有權有無之認定係屬取捨證據認定事實之範圍，是原審判決斟酌調
    查證據結果及辯論意旨認定被上訴人屬係爭土地之占有人，上訴人為系爭建物之
    原始起造人，並無占有系爭土地之正當權源，上訴人自應拆除如原審判決附圖所
    示之建物，返還所占用土地予被上訴人，而准被上訴人之請求，即無違誤。是故
    ，原審判決並無違背法令可言。
五、綜上，上訴人以原審判決對於無當事人能力及無管理權之上訴人提起訴訟係認定
    不當，指摘原審判決違背法令，尚有未洽，故其據以提起上訴，即屬無據。是以
    ，依上訴人上訴意旨足認其上訴為無理由，爰依首開規定，不經言詞辯論予以駁
    回。至上訴人所提出之證物及聲請訊問證人劉昆山、劉順明，以其與本件判決結
    果無影響，爰不另通知或予以論述，附此敘明。
據上論結：本件上訴為無理由，依民事訴訟法第四百三十六條之三十二第一項、第四
百三十六條之十九第一項、第七十八條，裁定如主文。
中      華      民      國    九十      年      六      月    二十九    日
                                    臺灣屏東地方法院民事第一庭
~B審判長法官  李麗芳
~B法      官  李芳南
~B法      官  潘  快
右正本證明與原本無異
本件判決不得上訴。
~B法院書記官  胡世瑩
中      華      民      國    九十      年      七      月      三      日


司法院資訊處製作；財團法人民間司法改革基金會備份。
